【裁判字號】    96,訴更一,169
【裁判日期】    971105
【裁判案由】    公平交易法
【裁判全文】
臺北高等行政法院判決
                                  96年度訴更一字第169號
                              .
原      告  德基泰實業股份有限公司
代  表  人  甲○○
訴訟代理人  許惠月律師
被      告  行政院公平交易委員會
代  表  人  湯金全（主任委員）
訴訟代理人  丙○○
            丁○○
            乙○○
上列當事人間因公平交易法事件，原告不服行政院中華民國93年
1 月12日院臺訴字第0920093634號訴願決定，提起行政訴訟。本
93年度訴字第903 號判決後，原告提起上訴，經最高行政法院96
年度判字第1617號判決發回更審，本院更為判決如下：
    主  文
原告之訴駁回。
第一審及發回前上訴審訴訟費用均由原告負擔。
    事  實
壹、事實概要：
    台北市之瓦斯行業者於民國（下同）89年8 月間向被告檢舉
    ，以其向桃園以北21家分裝場洽詢委託瓦斯分裝及運輸事宜
    ，卻未獲任何業者應允，北部地區桶裝瓦斯分裝業者涉有聯
    合壟斷及抵制等情，詳如附表1 所示。案經被告調查結果，
    以基隆市及台北縣、市之莒隆實業股份有限公司（下稱莒隆
    公司）、安祥液化石油氣分裝處（下稱安祥分裝處）、六韜
    實業股份有限公司（下稱六韜公司）、陽明山聯合煤氣分裝
    場股份有限公司（下稱陽明山公司）、台和實業股份有限公
    司（下稱台和公司）、高興實業股份有限公司（下稱高興公
    司）、集大分裝場股份有限公司（下稱集大公司）、同達興
    實業股份有限公司（下稱同達興公司）、山盟實業股份有限
    公司（下稱山盟公司）、聯瑞煤氣分裝行股份有限公司（下
    稱聯瑞公司）、北誼興業股份有限公司（下稱北誼興）樹林
    場、北桃煤氣分裝儲運場股份有限公司（下稱北桃公司）、
    中鼎液化石油氣股份有限公司（下稱中鼎公司）、星海石油
    氣事業股份有限公司（下稱星海公司）、彤達企業有限公司
    、聯達能源股份有限公司（下稱聯達公司）、長成石油氣分
    裝廠股份有限公司（下稱長成公司）；及桃園、新竹地區之
    日華煤氣分裝有限公司（下稱日華公司）、桃和液化石油氣
    分裝場股份有限公司（下稱桃和公司）、德基泰實業股份有
    限公司（即原告，下稱德基泰公司）、鴻奇煤氣分裝有限公
    司（下稱鴻奇公司）、合發氣體有限公司（下稱合發公司）
    、萬隆液化石油氣股份有限公司（下稱萬隆公司）、北誼興
    桃園場、寧揚煤氣分裝股份有限公司（下稱寧揚公司）、北
    部瓦斯股份有限公司（下稱北部瓦斯公司）、福崗液化石油
    氣分裝有限公司（下稱福崗公司）、聯億液化石油氣股份有
    限公司（下稱聯億公司）、六統實業股份有限公司（下稱六
    統公司）、力詮氣體有限公司（下稱力詮公司）、榮星氣體
    股份有限公司（下稱榮星公司）等30家分裝場業者（北誼興
    樹林場與桃園場以北誼興總公司為主體）於88年間利用北管
    會、桃管會及聯名帳戶之設立，合意調漲桶裝瓦斯運裝費用
    ，並相互約束事業互不為競爭，及限制瓦斯行交易對象行為
    ，足以影響北部地區桶裝瓦斯運裝及零售之市場供需功能，
    違反行為時公平交易法第14條規定，乃依同法第41條前段規
    定，以92年5 月29日公處字第092073號處分書（下稱原處分
    ）命原告自處分書送達之次日起，應立即停止前項聯合行為
    ，並處罰鍰新台幣（下同）960 萬元。原告不服，提起訴願
    ，經遭駁回，遂向本院提起行政訴訟，經本院於94年11月23
    日以93年度訴字第903 號判決「訴願決定及原處分關於裁處
    原告罰鍰部分均撤銷。原告其餘之訴駁回。訴訟費用由原告
    負擔三分之二，餘由被告負擔。」，兩造均不服，提起上訴
    ，經最高行政法院於96年9 月13日以96年度判字第1617號判
    決將原判決廢棄，發回本院更為審理。
貳、兩造聲明：
一、原告聲明：
    訴願決定及原處分均撤銷。
二、被告聲明：
    原告之訴駁回。
參、兩造之陳述：
一、原告主張之理由：
(一)原處分課處原告960 萬元之罰鍰，顯有裁量違法及不當：
１、原告分裝業務在競爭激烈之環境下，處於虧損狀態，整體營
    運則僅在損益平衡邊緣，獲利極微，資力及營業利益均有限
    ，以91年度為例，全年營業收入總額只有4 百多萬元，獲利
    總額也僅有20餘萬元，每月現金收入扣除當月應付款項後之
    結餘至多只有數十萬元。原告並未因所謂之聯合行為獲取暴
    利，原處分裁罰顯然過鉅，遠逾原告所能負擔，有違比例原
    則。
２、被告對於罰鍰金額雖有裁量權，仍應遵守包含行政程序法在
    內之相關行政法規約束，不得恣意。被告雖制定「行政院公
    平交易委員會裁處罰鍰額度參考表」，然則被告於處分過程
    中，未曾揭示該項參考表令原告得以答辯，僅於處分書中略
    以「經衡酌被處分人違法行為動機、目的、預期之不當利益
    、危害交易秩序之持續期間、經營狀況、市場地位、配合本
    會調查等情」，違反行政程序法第43條「行政機關為處分或
    其他行政行為，應斟酌全部陳述與調查事實及證據之結果，
    依論理及經驗法則判斷事實之真偽，並將其決定及理由告知
    當事人」之規定。
３、行政程序法第6 條規定：「行政行為，非有正當理由，不得
    為差別待遇」。原告僅為一區域性（桃園地區）經營之液化
    石油氣分裝公司，實收資本目前僅3,310 萬元，於被處分前
    之91年度資產總額僅有2,324 萬餘元，91年度當年度營業收
    入總額僅有719 萬餘元，全年度稅前純益僅有43萬餘元。對
    照於資本額、營收、獲利均數千百倍於原告之國內石化業獨
    占廠商中國石油公司及台塑石油公司，被告對於該2 公司之
    聯合漲價案，卻僅僅分別課處650 萬元之罰鍰（參被告93年
    公處字第093102號處分書），顯然已有差別待遇。
(二)原處分裁量依憑事實之認定有誤，所為鉅額罰鍰數額即非適
    法妥當：
１、有關違法行為動機部分：
    裁處罰緩額度參考表2已載明原告於違法程度上係屬「配合
    者」，足證原處分裁量過程中，對於主導者及配合者之處分
    輕重有別，並非一律視為惡性重大。況且運裝費用長期處於
    競爭激烈、虧損邊緣，業者收費均遠低退輔會液供處80年間
    核定之每公斤3.62元標準。業者為求生存而調漲價格，不應
    視為惡性重大。
２、有關違法行為之目的及預期利益部分：
    查「違法行為之目的及預期利益」，於文義上或實質概念上
    顯然與第1 項「違法行為之動機」相同，當事人行為動機及
    行為目的應屬相同意涵，而當事人為此行為之預期利益當然
    亦應屬其行為動機或目的所含括。有關「違法行為之目的及
    預期利益」顯然與「違法行為之動機」重複認列計分。按公
    平交易法施行細則第35條第1 項第1 款規定為「違法行為之
    動機、目的及預期之不當利益」，亦應綜合予以考量。被告
    所稱同業成立桃管會等等，應係屬違法行為之具體手段方法
    ，或可歸類為違法類型或對交易秩序危害程度等項次予以考
    量，但應非屬違法目的及預期利益之考量範疇。
３、有關違法行為對交易秩序危害程度部分：
    被告提出之裁處罰緩額度參考表1 認定「極嚴重」。惟查桃
    園地區分裝場家數眾多，競爭激烈，原處分認定之系爭聯合
    行為持續期間內各分裝場運裝費用仍有差異及變動，足證系
    爭聯合行為對市場競爭機能影響有限。且運裝費用長期處於
    競爭激烈、虧損邊緣，業者收費均遠低退輔會液供處80年間
    核定之每公斤3.62元標準。業者為求生存而調漲價格，進而
    維持穩定品質之服務，強化工安等，使非法業者退出市場等
    ，並非全無正面效益。被告稱由聯管會添購發財車低價搶走
    客戶逼迫妥協順從、毆打、砸店、恐嚇威脅、命案等，均未
    見於原處分所載理由事實中，且未見被告舉證以實其說，被
    告該等答辯牽涉刑事犯罪，應予嚴格檢驗，而非僅憑被告寥
    寥數語即予採信。
４、有關違法行為危害交易秩序持續期間部分：
(1)、系爭聯合行為並非原處分所稱持續長達30個月。原處分對於
    持續持期間未盡舉證責任。
(2)、原告自89年7 月起將運裝費由2.11元調降至1.78元，持續至
    90年6 月始又調整至1.89元，90年7 月調降至1.79元，並非
    原處分所稱聯合調漲至3.5 元且持續達30個月，更非被告所
    稱33個月以上。
(3)、各業者在88年1 月至90年7 月間，運裝費單價差異極大，各
    業者單價亦多有變動，並無原處分所稱聯合調漲至3.5 元且
    持續達30個月之情事。
    有關被告稱應加計退佣計算原告不當得利云云，更屬無稽，
    蓋因上游石化業者給付予原告之退佣或服務費用，係基於雙
    方間之銷售或代理合約約定，與原告對於其他瓦斯零售業者
    間之交易關係，屬不同之法律關係，被告將「退佣」加計列
    入計算原告因違法行為之不當得利，於法無據。
５、有關違法行為所得利益部分：
    被告提出之裁處罰緩額度參考表1認定「極高」，惟查：
(1)、原處分並未列出數據佐參，違反行政程序法第43條「行政機
    關為處分或其他行政行為，應斟酌全部陳述與調查事實極證
    據之結果，依論理及經驗法則判斷事實之真偽，並將其決定
    及理由告知當事人」規定。
(2)、被告於調查過程亦未將其所片面認定之業者合理成本、不法
    利益計算方式提示供業者答辯，違反行政程序法第36、102
    、104 條等規定。
(3)、原告自89年7 月起將運裝費由2.11元調降至1.78元，持續至
    90年6 月始又調整至1.89元，90 年7月調降至1.79元，並非
    原處分所稱聯合調漲至3.5 元且持續達30個月。
(4)、原告89年度每公斤分裝成本約為1.1626元，大運成本約為1.
    0026元，合計成本已達2.1652元，縱有調漲單價至1.78~2.
    11元之情事，但仍屬虧本，並無被告所稱每公斤不當得利1.
    5 元情事。
    有關被告稱由瓦斯行自負小運等語，亦無實證。且瓦斯零售
    業者自行負擔小運者，乃業界所常見，原告無從予以限制，
    此部分之運費均屬公開透明，被告影涉原告使客戶負擔高額
    小運運費乙節，應無可採。有關被告自行推估之原告大運成
    本每公斤約0.3 元、分裝成本每公斤約0.4 元云云，亦無事
    證可憑，且被告亦從未揭露成本計算依據、方法予原告知悉
    ，令原告於調查過程中無從答辯說明及請求調查有利證據，
    違反行政程序法第36、102 、104 條等規定。
６、違法事業之規模、經營狀況、營業額部分：
    被告提出之裁處罰緩額度參考表1 認定「高」。原告僅為區
    域性營業公司，實收資本額2,400 萬元，受處分當前之91年
    度資產總額更僅有2,324 萬元、營業收入719 萬元、稅前純
    益43萬元，卻被認定為是A 最高等級之事業規模，不僅違反
    比例原則，亦有違經驗及論理法則。
７、違法事業之市場地位部分：
    被告提出之裁處罰緩額度參考表1 認定「具領導地位」。原
    告目前實收資本額3,310 萬元，受處分當前之91年度全年營
    業收入400 餘萬元、稅前純益20餘萬元，卻被認定為是A 最
    高等級之事業規模，與萬隆、桃和、鴻奇、合發等均列為具
    領導地位廠商，違反比例原則，亦有違經驗及論理法則。
８、違法類型曾否導正或警示、事業或經營者以往違法次數、事
    業或經營主體以往違法類型、事業或經營者以往違法兼(間)
    隔時間等部分：
    被告提出之裁處罰緩額度參考表1 雖認定「未曾導正或警示
    」、「初次違法」、「初犯」等，但卻仍予列入計分，顯然
    違反公平交易法施行細則第36條第7 項規範之立法目的，被
    告雖稱影響級分不大云云，然事實上所加計之0.7 分，於裁
    罰參考表統計總分上確實已有影響，影響受處分人之權益。
９、悛悔實據及配合調整之態度部分：
    被告提出之裁處罰緩額度參考表1認定「不佳」，惟查：
(1)、是否係指公平交易法第36條第8 款「違法後悛悔實據及配合
    調查等態度」。
(2)、原處分未載明此事由，亦未舉證，且未讓原告有說明機會。
(3)、原告有配合接受調查及提供被告要求之資料，為何卻被認定
    為「不佳」。
(4)、原告運裝費用於被告調查處分前即已調降，何來配合調整之
    態度不佳。
１０、其他綜合判斷部分：
    被告提出之裁處罰緩額度參考表1 認定「加罰1.8 分」，惟
    查：
(1)、原處分未載明此事由，亦未舉證，未讓原告有說明機會。
(2)、裁量不具理由，違反行政程序法第10條及公平交易法施行細
    則第36條規定。
、承辦處建議分數及罰鍰金額部分：
    被告提出之裁處罰緩額度參考表1認定「14.2分2,400萬元」
    ，惟查：資本額、營收、獲利均千萬倍於原告之中油及台塑
    油品連續聯合漲價案之罰鍰金額各為650 萬，與本件相對比
    ，本件罰鍰金額違反比例原則及平等原則。
、提供資料情形部分：
    被告提出之裁處罰緩額度參考表1 認定「提供資料不實」。
    惟查：原處分對此並無敘明理由；且此項與該表第12項所列
    悛悔實據及配合調整之態度部分，顯屬重複認定，牴觸公平
    交易法第43條規定。原告均有配合調查及提供資料，並無不
    實情事。
(三)最高行政法院96年度判字第1617號判決雖認被告上訴有理由
    而發回更審，惟查：
１、按行政機關作成限制或剝奪人民自由或權利之行政處分前，
    應給予陳述意見之機會或舉行聽證，為行政程序法第102 條
    所明定；同法第36條亦明定「行政機關應依職權調查證據，
    不受當事人主張之拘束，對當事人有利及不利事項一律注意
    」。
２、被告依據家用液化石油氣灌裝量多寡，作為裁定罰鍰金額高
    低之主要依據，並另以合理運裝費每公斤為1.6 或2.0 元為
    依據，認定廠商獲取暴利，進而課處原告960 萬元之重罰。
    然則原告於89年5 月間因工安事故廠房爆炸停工，復工重建
    費用支出龐大，復工前委託同業代灌，幾無利潤。以89年度
    為例，每公斤分裝成本約為1.1626元，大運成本約為1.0026
    元，但89年7 月至90年9 月間，原告所收取之運裝費則僅有
    每公斤0.79至1.19元不等，不僅遠低於原退輔會液供處於80
    年間所核定的運裝費每公斤3.62元標準，對照上述原告經營
    成本及規模，亦可見應為賠本經營。被告不依具體個案調查
    原告成本及經營規模，逕認原告獲取暴利，且於處分前並未
    將不利於原告之所謂包含合理利潤之運裝費應為每公斤1.6
    或2.0 元之具體事證，提示供原告答辯，亦有違反上開行政
    程序法之疑慮。
３、原處分雖認定各廠商係自88年4 月起聯合調漲運裝費，持續
    約30個月等，卻無事證足資佐證聯合行為長達約30個月乙節
    。以原告而言，小運部分均係客戶自行負責，而原告於89年
    7 月間所收取之運裝費（分裝費加大運費用）每公斤合計平
    均僅有0.78元，未達被告所稱1.6 或2.0 元，更與原處分所
    認定之聯合調漲至每公斤3.5 元乙節天差地遠。原處分認定
    原告每公斤運裝費用聯合調漲至3.5 元，其間長達30個月，
    獲取暴利乙節，顯與事實不符。
４、行政程序法第6 條規定：「行政行為，非有正當理由，不得
    為差別待遇。」；同法第7 條亦明定行政行為須符合比例原
    則。原告實收資本額僅3,310 萬元，參酌行政罰法第18條第
    1 項「裁處罰緩，應審酌違反行政法上義務行為應受責難程
    度、所生影響及因違反行政法上義務所得之利益，並得考量
    受處罰者之資力」規定，再對照於資本額、營收、獲利均數
    千百倍於原告公司之國內石化業獨占廠商中國石油公司及台
    塑石油公司，被告對於該2 公司之聯合漲價案，雖認定違法
    時間長達2 年、持續20次同步調價及其市場規模、影響程度
    、違法獲利皆巨等，卻僅僅分別課處650 萬元之罰鍰，遠低
    於對原告所課處之960 萬元，顯然已有差別待遇及違反比例
    原則，違反行政程序法第6條及第7條等規定。
(四)原告並無與其他分裝場業者有互不競爭之合意或行為：
１、原告於56年即已設立完成，與股東及客戶關係良好，不僅客
    戶對原告信任深厚，且經營者或員工間亦已有深厚私誼，始
    能維持穩定之交易關係，並非原告對瓦斯行施加任何限制。
    原告負責人或其他員工雖偶有參加同業間之婚喪喜慶或應酬
    邀宴等，均是基於私人情誼、聯絡感情之目的，與業務無關
    ，席間雖或有談論業界消息，亦僅是茶餘飯後、酒酣耳熱之
    餘之閑聊話題之一，並無業務目的，更無法因此就達成相關
    業務上之合意。同業間之不定期聚餐交誼或婚喪喜慶活動，
    亦應係普遍存在於其他各行各業，原告負責人及員工投身此
    行業多年，當然會有此類社交活動。
２、被告雖引述稱有部分瓦斯行業者證稱原告等與其他分裝場同
    業涉有聯合行為、有拒絕交易等云云，惟自調查之初起迄今
    ，被告均未曾明確告知該等瓦斯行業者之確切名稱，致使原
    告無從提出答辯，形同是以秘密證人方式陷原告入罪，有違
    程序正義。瓦斯行與原告為產業上下游關係，彼此間雖有業
    務合作，但卻同時也是利害對立，原告經營分裝業務已有20
    餘年，亦不乏有因信用、帳務、收款、人事等種種問題而得
    罪若干瓦斯行之情事，則究竟是否係這些瓦斯行業者挾怨報
    復，仍有待釐清。被告始終未給予原告就所謂瓦斯行業者之
    拒絕交易等陳述有具體答辯機會，亦未進一步調查瓦斯行業
    者之證詞的可信度為何，率即完全採信瓦斯行業者之片面陳
    述，其調查及處分程序顯然違反行政程序法第9 條「行政機
    關就該管行政程序，應於當事人有利及不利之情形，一律注
    意」之規定。
二、被告主張之理由：
(一)原告確已該當聯合行為之要件，業經最高行政法院96年度判
    字第1617號判決所肯認，就發回更審裁處罰鍰部分為說明：
１、按公平交易法第41條規定：「公平交易委員會對於違反本法
    規定之事業，得限期命其停止、改正其行為或採取必要更正
    措施，並得處新台幣5 萬元以上2,500 萬元以下罰鍰．．．
    」，復依同法施行細則第36條規定，被告量處罰鍰時，應審
    酌一切情狀，並注意下列事項：1 、違法行為之動機、目的
    及預期之不當利益。2 、違法行為對交易秩序之危害程度。
    3 、違法行為危害交易秩序之持續期間。4 、因違法行為所
    得利益。5 、事業之規模、經營狀況及其市場地位。6 、違
    法類型曾否經中央主管機關導正或警示。7 、以往違法類型
    、次數、間隔時間及所受處罰。8 、違法後悛悔實據及配合
    調查等態度。
２、查被告針對個別違法事業量處罰鍰金額，係依公平交易法施
    行細則第36條規定為具體適用，被告依行為時訂定之裁處罰
    鍰額度參考表及適用說明，由承辦處審酌違法案件相關情狀
    ，勾選本參考表考量事項（1 至13項）並加計積分後，對照
    違法等級暨罰鍰額度表，擬具適當之罰鍰建議，提請委員會
    議裁決，此裁罰作業，均有規制可循。
３、經被告審酌原告在系爭違法聯合行為之相關情狀，勾選本裁
    處罰鍰參考表之各項考量事項如次：
    違法行為動機：惡性重大，等級為A （0.9 分）；違法行為
    之目的及預期之不當利益：不論是否為預謀，但預期不當利
    益大，等級為A （0.9 分）；違法行為對交易秩序危害程度
    ：極嚴重，等級為A （1.8 分）；違法行為違害交易秩序持
    續期間：極長，等級為A （1. 8分）；違法行為所得利益：
    極高，等級為A （1.8 分）；違法事業之規模、經營狀況、
    營業額：高，等級為A （0.9 分）；違法事業之市場地位：
    具領導地位，等級為B （1.4 分）；違法類型是否經導正或
    警示：未曾導正或警示，等級為B （0.3 分）；事業或經營
    者以往違法次數：初次違法，等級為C （0.2 分）；事業或
    經營者以往違法類型：初次違法，等級為C （0.2 分）；事
    業或經營者以往違法間隔時間：初犯，等級為C （0.2 分）
    ；悛悔實據及配合調查等態度：不佳，等級為A （2.0 分）
    ，綜合其他判斷因素：加罰，等級為C （1.8 分）上開等級
    總計14.2分，依被告自訂之「違法等級暨罰鍰額度」9 、「
    13.2至14.5分，罰鍰2,001 至2,500 萬元」規定，被告原擬
    處罰原告2,400 萬元。
４、惟考量依上開裁罰表勾選後所定裁罰金額同為2,400 萬元者
    之被處分事業即達17家之多，嗣經委員會議決議，應審酌本
    案案情複雜、違法期間、對交易秩序危害鉅大及調查期間各
    業者配合調查之程度各不相同等情，為期本案各事業之處分
    更臻公平起見，爰以上開裁罰基準表為基礎，並輔佐以個別
    事業之月均灌氣規模、不當利益、違法程度及配合態度等因
    素作為裁罰補充基準，以原告月均灌氣量未逾700 公噸，違
    法持續期間超過30個月，粗估限制競爭利益之不當利得（或
    避免所失利益）達3,000 萬元及為主導者，得出最終罰鍰金
    額960 萬元。該裁罰金額較被告依據裁處罰鍰額度表試算出
    原擬金額為低，應無裁量不當或有違比例原則之情事。
５、被告罰鍰裁量表之前5 款即為本案量處罰鍰主要核心，且除
    第2 款外，無論第1 款「預期之不當利益」，第3 款「違法
    持續期間」，第4 款「違法所得利益」及第5 款「事業之規
    模、經營狀況及其市場地位」此4 款考量均有正向關聯，故
    原告因違法行為之不當利得，與其灌氣數量、持續期間有關
    ，而違法事業之灌氣數量多者，其灌氣規模即大，因此，本
    案之處分家數共30家，被告為方便區別及齊一標準起見，乃
    綜合此4 款考量項目，特別說明依灌氣數量作分別裁處不同
    罰鍰之量尺，而實際裁罰金額再依違法持續期間作比例計算
    ，至於違法程度、配合調查程度、提供資料等情形即作為加
    減分之考量參考，主謀者維持原金額，配合者予以打折9 成
    ；罰鍰裁量表之第6 款及第7 款之適用，除北誼興業公司外
    ，各家違法事業均無適用餘地。被告提出之指標性說明已涵
    蓋前述公平交易法施行細則第36條所有違法情狀考量因素之
    精髓，並未逸脫裁處罰鍰額度參考表之內容。換言之，公平
    交易法施行細則裁處罰鍰所考量項目規定，被告均已全面考
    量，且運用於最終裁罰表(二)內，此可參照本案裁罰表(二)與公
    平交易法施行細則第36條規定及裁罰表(一)之適用對照表。
(二)有關本件裁罰表2 基準以400 公噸起算，400 公噸以下罰鍰
    600 萬元，超過400 公噸以每300 公噸為一級距加罰360 萬
    元罰鍰，至超過1,600 公噸之級距，累計加罰至2,400 公噸
    等所為罰鍰考量，說明如下：
１、按桶裝瓦斯分裝場屬關鍵性設施，每家場區之大小容有差異
    ，惟設備投資金額及灌裝能力相差無幾，因此為攤抵固定投
    資成本，倘業者灌氣規模太小，攤抵固定成本過高，並無競
    爭能力，勢必因不堪累賠而為市場所淘汰，又倘灌氣規模太
    大，超出最適經營規模，除將提高成本亦將減低服務效能，
    客戶勢必轉向鄰近競爭對手進行交易，爰若市場存有足夠競
    爭，市場機制亦會使各分裝場之規模趨近於相差無幾，因此
    被告調查本案時，本應計算出各業者之平均銷售規模。
２、復國內11家液化石油氣經銷商平均每月銷氣數量約10萬公噸
    ，其中尚有約1 萬公噸流用工業用氣使用，換算國內約120
    家分裝場業者之每月灌氣規模約為750 公噸。另依據表2 裁
    罰基準之31家分裝場業者平均每月灌氣數量統計可知，該等
    業者之平均每月灌氣數量約830 公噸，為公平起見，以700
    公噸-999公噸作為本件處分之標準級距，每300 公噸作為級
    距，另以400 公噸作為業者生存門檻，而以1,600 公噸作為
    高產能門檻。
３、又考量公平交易法之罰鍰上限為2,500 萬元，而本件委員會
    議審議前，各違法業者所勾稽之罰鍰建議金額以2,400 萬元
    居多，爰由委員提議以灌氣數量超過1,600 公噸之級距為罰
    鍰金額2,400 萬元，以下每300 公噸級距減罰360 萬元罰鍰
    作為基準，直至400 公噸級距以下者之罰鍰為600 萬元止，
    其中700 公噸-999公噸級距之罰鍰為1,320 萬元。
４、另由中鼎、福崗及榮星之灌氣規模均小於400 公噸，並分別
    獲取北管會或桃管會之補貼，顯見小場若無一定氣量勢難生
    存，而小場衝量又恐危及系爭聯合行為之運行，爰由聯管會
    於以補貼，另單一灌裝場月均灌氣數量超過2,000 公噸者，
    全國絕無僅有，僅寧揚1 家（北誼興係以2 場之規模合計）
    ，足見本件裁罰基準較為妥適公平。
(三)被告曾於90年1 月間針對南部地區27家分裝業者於89年4 月
    至89年12月間所為之聯合調漲運裝費用行為，處以1.33億元
    之高額罰鍰處分，該案被處分業者供稱係觀摩北部地區之北
    管會及桃管會之運作所學的，被告對本件裁罰基準與南部聯
    合漲價案所考量因素亦均相同，除均依據公平交易法第41條
    、公平交易法施行細則第36條及裁罰額度參考表等規定為裁
    處罰鍰金額外，亦均係以主導性、獲利程度、配合程度等情
    節予以審酌各家違法事業之罰鍰金額，若真要嚴格區分兩者
    之不同，在於南部聯合行為案尚且因多數業者坦承無諱、配
    合期間較短等因素，而處以各家400 萬至1,500 萬元不等罰
    鍰之處分（僅3 家處以100 萬元罰鍰），遞次提出行政救濟
    經最高行政法院93年3 月4 日93年度判字第213 號等判決書
    亦認定，被告在該案之罰鍰以是否居於主導性、配合調查程
    度、營業規模及獲利金額、違法程度等考量，在行政處分之
    方法與目的間，尚稱均衡，自無違比例原則。然對照本件違
    法期間長達30個月以上；違法業者所採行成立聯管會之嚴密
    組織並引進反社會勢力，對交易秩序戕害甚鉅；到被告處陳
    述時多見合意串供、變（偽）造帳冊或書面資料，或將帳冊
    資料予以隱匿或銷毀等，究其違法行為之嚴重程度顯然更甚
    於南部27家分裝業者。本件與南部地區27家分裝業者之違法
    聯合行為，被告均依並適用公平交易法第41條、同法施行細
    則第36條及裁處罰鍰參考表等規定，所個別以指標性之考量
    點作為裁罰原則，尚無不當或違反平等比例原則之虞。
(四)原告稱被處分業者間存有極大之資本額差異，被告應就各家
    違法業者間「事業之規模、經濟狀況及其市場地位」之違法
    考量項目分別予以考量乙節，實則被告確已針對原告所提抗
    辯於本案處分書中提出充分敘明及考量因素。以本件30家違
    法業者而言，雖同屬分裝場階層，然北誼興業、寧揚與北部
    瓦斯俱為兼賣大氣業者（即為兼營上游供應商），聯億與山
    盟亦有兼營驗瓶業務，因此資本額之多寡並非等同「事業之
    規模、經濟狀況及其市場地位」，須進一步予以檢視並需扣
    除非關本案系爭業務。就實務運作而言，新設一分裝場，非
    有6,000 萬元以上資金不可，事業以融資、合夥、募股或借
    債等管道分別籌資，其資本額所彰顯之意義即形弱化，加上
    分裝場設立時點不一，折舊攤抵設備時點不一，被告裁罰額
    度表「事業之規模、經濟狀況及其市場地位」所考量之因素
    ，不僅充分考量資本額因素，亦將業者之灌氣規模、經濟狀
    況及市場地位，甚至業者間彼此進行補貼之因素予以考量在
    內。
(五)依原處分第73頁所載，被告調查相關市場成本因素後，認定
    北部地區分裝場之運裝成本包括大運每公斤0.3 元、分裝費
    每公斤0.4 元、小運每公斤0.9 元，合計運裝成本約在每公
    斤1.6 元左右，縱使加計管銷費用（含利潤）後亦不應超過
    2 元，原處分所考量之不當利得，已扣除包括分裝費、大運
    費及小運費等運裝費用及合理利潤在內。查各事業應依其個
    別經營規模、成本、管理及市場競爭等狀況自行決定售價，
    在市場機制之自由競爭下，所謂之合理成本及合理售價應係
    個別事業實際經營時之參考指標，斷不能作為業界每一家事
    業通用之基準，進而拘束被告執法及裁處罰鍰額度之考量，
    否則即有干預市場機制之嫌。以發軔於美國之競爭法案例為
    例，在美國FTC 實質上已介入廠商價格決定過程（而且此一
    作為似乎也可以在聯邦最高法院對FTC 或DOJ 相當廣義的職
    權範圍界定判例中取得背書），但嚴格來說，即使FTC 於相
    關的裁決中表達了其對市場價格是否公平的關切，其所運用
    之規範手段皆仍屬間接提供訂定價格所需遵循的基本原則，
    如不得採行基點訂價、1 次付清訂價（lump-sum pricing
    ）、訂價需依成本、邊際利益及其他合法考量等，以引導當
    事人決定出其認為合理的價格，而非直接告訴當事人市場價
    格應在那裏。在名案U.S.v.Trans-Missou ri Freight
    Association 中（166U.S.290【1896】.）， 聯邦最高法院
    將鐵路貨運協會會員間之聯合協議（包括價格協議）宣告為
    當然違法之行為。雖然該案之判決受到不少學者與法院之批
    評與修正，針對被告所提之聯合價格乃為避免鐵路運輸業者
    從事毀滅式競爭之合理價格的抗辯，Peckham 大法官指出，
    所謂的合理價格，如果指的是足以確保股東公平與合理之利
    潤，則此往往涉及產業風險之評估。若指的是資本財投入之
    一定報酬率，則該報酬率應為多少？還是合理價格另有所指
    ？類此問題的考量，皆很可能使合理價格的認定標準，全由
    被告之標準來決定。正因為此一高度的不確定性，使得Taft
    法官在2 年後的Addyston Pipe 一案判決中，說出了考量聯
    合行為勾結價格的合理性為何，就如同「航行於懷疑的大海
    」 (set sail on the sea of doubt) 的反托拉斯法名言（
    United States v. Addyston Pipe & Steel Co, 85 F.271,
    283 【6th Cir. 1898 】, aff'd, 175U.S.211 【1899】.
    ）。引申而言，美國聯邦最高法院基於高司法成本考量，而
    對人為介入市場價格決定過程所採取之不信任與保留態度，
    在當試圖決定具體價格之一方為政府部門時，除非涉案產業
    為受管制之產業，否則，應無排除適用之正當理由。
(六)桶裝瓦斯運裝市場之價格，原應由各分裝業者視個案運距、
    交易數量、信用等成本因素自行訂定，惟原告與其他被處分
    人等卻以共同調漲運裝費用，及分配交易對象等違法聯合行
    為，以限制市場競爭，損及為數眾多之瓦斯行及廣大數百萬
    民眾之利益，影響桶裝瓦斯市場機能正常運作，違法情節重
    大，被告爰經衡酌原告違法行為動機、目的、危害交易秩序
    之持續期間、違法所得之利益等情，依法裁處罰鍰，於法無
    違。被告裁罰基準係為方便區別及齊一標準，乃就原告之不
    當利得為推估，計算原告不當利得之基礎，係以原告等違法
    業者合意後之價格扣除以往有效競爭下之價格作基礎，原處
    分裁處罰鍰並無違誤。
    理  由
壹、兩造不爭之事實及兩造爭點：
    如事實欄所述之事實，業據提出原處分如附表1 證據欄所載
    證據、本院93年度訴字第488 號判決為証，原告對該證據形
    式上之真正並不爭執，兩造爭點厥為：
（一）被告依裁罰表（二）（如附表2 ）計算罰鍰金額有無違誤
      ？
（二）被告就裁罰表（一）各事實之認定有無違誤？
（三）原處分有無差別待遇？
貳、本院之判斷：
一、本件應適用之法條與法理：
（一）公平交易法第41條規定：「公平交易委員會對於違反本法
      規定之事業，得限期命其停止、改正其行為或採取必要更
      正措施，並得處新台幣5萬元以上2,500萬元以下罰鍰．
      ．．」
（二）公平交易法施行細則第36條規定，被告量處罰鍰時，應審
      酌一切情狀，並注意下列事項：1、違法行為之動機、目
      的及預期之不當利益。2、違法行為對交易秩序之危害程
      度。3、違法行為危害交易秩序之持續期間。4、因違法行
      為所得利益。5、事業之規模、經營狀況及其市場地位。
      6、違法類型曾否經中央主管機關導正或警示。7、以往違
      法類型、次數、間隔時間及所受處罰。8、違法後悛悔實
      據及配合調查等態度。
二、被告適用裁罰表（二）計算罰鍰金額並無違誤：
（一）查「本件公平會於裁處瓦斯分裝業者罰鍰時，確有製作各
      分裝場之裁處罰鍰額度參考表，並將各業者之違法積分逐
      項予以加總，最後得出各業者之違法總積分及建議罰鍰金
      額（該參考表附於原處分卷1-7 ），‧‧公平會於製作上
      開罰鍰額度參考表並計算積分後，並未依違法等級及罰鍰
      額度表上之積分及罰鍰金額而為裁罰，而係另創裁罰標準
      ，以灌氣數量及不當得利核估、違法期間、是否主謀等三
      者為裁罰標準‧‧是公平會業已依照罰鍰額度參考表上應
      考量之項目予以綜合裁量，且其另創之裁量標準係以最低
      罰額為基準，即灌氣數量400 噸以下者罰鍰金額600 萬元
      ，之後每增加300 噸罰鍰金額即增加360 萬元，而2,000
      噸以上者則罰以法定最高金額，此屬等比級距，較為公平
      ，而非如原判決所言，灌氣噸數愈大者罰鍰愈輕，並無原
      判決所稱之違反平等原則或比例原則，雖未完全依照該參
      考表上之違法等級及罰鍰額度表裁處其罰鍰金額，惟已具
      體說明其裁處之標準及理由，雖未充分說明其為何未依違
      法等級及罰鍰額度表裁罰之理由，惟此屬得以補充說明之
      事項，尚難僅因原處分未充分說明該部分之理由，即認原
      處分之裁量涉有違法」，最高行政法院96年度判字第1617
      號判決理由已有敘明，可知被告公平會依罰鍰額度參考表
      計算積分後，非不得依所新創之裁罰標準來決定罰鍰金額
      ，本院自應受發回意旨之拘束。
（二）被告未依違法等級及罰鍰額度表（表一）裁罰，有其必要
      ：
     1、考量公平交易法之罰鍰上限為2,500 萬元，而被告委員
        會議審議前，各違法業者所勾稽之罰鍰建議金額以2,40
        0 萬元居多，爰由委員提議以灌氣數量超過1,600 公噸
        之級距為罰鍰金額2,400 萬元，以下每300 公噸級距減
        罰360 萬元罰鍰作為基準，直至400 公噸級距以下者之
        罰鍰為600 萬元止，其中700 公噸-999公噸級距之罰鍰
        為1,320 萬元。
    ２、「裁罰基準以400 公噸起算，400 公噸以下罰鍰600 萬
        元，超過400 公噸以每300 公噸為一級距加罰360 萬元
        罰鍰，至超過1,600 公噸之級距，累計加罰至2,400 公
        噸等所為罰鍰考量」之理由：
      I、按桶裝瓦斯分裝場屬關鍵性設施，每家場區之大小容
          有差異，惟設備投資金額及灌裝能力相差無幾，因此
          為攤抵固定投資成本，倘業者灌氣規模太小，攤抵固
          定成本過高，並無競爭能力，勢必因不堪累賠而為市
          場所淘汰，又倘灌氣規模太大，超出最適經營規模，
          除將提高成本亦將減低服務效能，客戶勢必轉向鄰近
          競爭對手進行交易，爰若市場存有足夠競爭，市場機
          制亦會使各分裝場之規模趨近於相差無幾。
      II、國內11家液化石油氣經銷商平均每月銷氣數量約10萬
          公噸，其中尚有約1 萬公噸流用工業用氣使用，換算
          國內約120 家分裝場業者之每月灌氣規模約為750 公
          噸。另依據表2 裁罰基準之31家分裝場業者平均每月
          灌氣數量統計可知，該等業者之平均每月灌氣數量約
          830 公噸，故以700 公噸-999公噸作為本件處分之標
          準級距，每300 公噸作為級距，另以400 公噸作為業
          者生存門檻，而以1,600 公噸作為高產能門檻。
      III、由中鼎、福崗及榮星之灌氣規模均小於400 公噸，並
          分別獲取北管會或桃管會之補貼，可見小場若無一定
          氣量勢難生存，而小場衝量又恐危及系爭聯合行為之
          運行，爰由聯管會於以補貼，另單一灌裝場月均灌氣
          數量超過2,000 公噸者，全國僅寧揚1 家（北誼興係
          以2 場之規模合計），足見被告依裁罰表（二）之裁
          罰基準並無違誤。
    ３、原告被裁罰960 萬元之理由：
        原告在系爭違法聯合行為之相關情狀，被勾選本裁處罰
        鍰參考表之各項考量事項如次：
      I、違法行為動機：惡性重大，等級為A （0.9 分）；違
          法行為之目的及預期之不當利益：不論是否為預謀，
          但預期不當利益大，等級為A （0.9 分）；違法行為
          對交易秩序危害程度：極嚴重，等級為A （1.8 分）
          ；違法行為違害交易秩序持續期間：極長，等級為A
          （1. 8分）；違法行為所得利益：極高，等級為A （
          1.8 分）；違法事業之規模、經營狀況、營業額：高
          ，等級為A （0.9 分）；違法事業之市場地位：具領
          導地位，等級為B （1.4 分）；違法類型是否經導正
          或警示：未曾導正或警示，等級為B （0.3 分）；事
          業或經營者以往違法次數：初次違法，等級為C （
          0.2 分）；事業或經營者以往違法類型：初次違法，
          等級為C （0.2 分）；事業或經營者以往違法間隔時
          間：初犯，等級為C （0.2 分）；悛悔實據及配合調
          查等態度：不佳，等級為A （2.0 分），綜合其他判
          斷因素：加罰，等級為C （1.8 分）上開等級總計
          14.2分，依被告自訂之「違法等級暨罰鍰額度」9 、
          「13.2至14.5分，罰鍰2,001 至2,500 萬元」規定，
          被告原擬處罰原告2,400 萬元。
      II、惟考量依上開裁罰表勾選後所定裁罰金額同為2,400
          萬元者之被處分事業即達17家之多，嗣經委員會議決
          議，應審酌本案案情複雜、違法期間、對交易秩序危
          害鉅大及調查期間各業者配合調查之程度各不相同等
          情，為期本案各事業之處分更臻公平起見，爰以上開
          裁罰基準表為基礎，並輔佐以個別事業之月均灌氣規
          模、不當利益、違法程度及配合態度等因素作為裁罰
          補充基準，以原告月均灌氣量未逾700 公噸，違法持
          續期間超過30個月，粗估限制競爭利益之不當利得（
          或避免所失利益）達3,000 萬元及為主導者，得出最
          終罰鍰金額960 萬元。
      III、按公平交易法施行細則第36條規定之前5款中，除第2
          項「違法行為對交易秩序危害程度」外，其第1款「
          預期之不當利益」，第3款「違法持續期間」，第4款
          「違法所得利益」及第5款「事業之規模、經營狀況
          及其市場地位」均有正向關聯，蓋原告因違法行為之
          不當利得，與其灌氣數量、持續期間有關，而違法事
          業之灌氣數量多者，其灌氣規模即大，因此，本件之
          處分家數共30家，被告為方便區別及齊一標準起見，
          乃綜合前5款考量項目，特別說明依灌氣數量作分別
          裁處不同罰鍰之量尺，而實際裁罰金額再依違法持續
          期間作比例計算，至於違法程度、配合調查程度、提
          供資料（即第8款「配合調查等態度」）等情形即作
          為加減分之考量參考，主謀者維持原金額，配合者予
          以打折9成；至於同條之第6款「違法類型是否經中央
          主管機關導正或警示」及第7款「以往違法類型、次
          數、間隔時間規定及所受處罰」之適用，除北誼興業
          公司外，其餘各家違法事業均適用最低等級。準此，
          原處分裁罰所依據之指標，已涵蓋前述公平交易法施
          行細則第36條所有違法情狀考量因素，並未逸脫裁處
          罰鍰額度參考表之內容，且運用於其裁罰表（二）內
          ，自無違誤。
三、被告認原告「１違法行為動機惡性重大（0.9 ）」，並無違
    誤：
    原告雖主張表（二) 已載明原告於違法程度上係屬「主導者
    」，惟原告月平均灌氣量低七百公噸，規模顯非屬領導廠商
    ，為 何於表（一) 卻認定原告惡性重大，且運裝費用長期
    處虧損邊緣，業者收費均遠低退輔會液供處80年間核定之每
    公斤3.62元標準，業者為求生存而調漲價格，不應視為惡性
    重大云云，惟查：
（一）本案相關業者為了穩固並分享利益，成立包括「北管會」
      、「桃管會」及負責維護市場秩序「5 人小組」之嚴密性
      組織，建置相互監督機制，從事定期集會並依各業者之灌
      氣規模繳交市場安定基金，限制交易對象、分配氣量，並
      給予灌氣數量較少之小場補貼，以避免同業間因互搶客戶
      造成競爭而危及彼此利益。
（二）涉案業者所繳交之資金超過1 億元以上，有附表1-三、四
      欄所示之証據可証，其中半數以各種名義用於補貼，少數
      用於聚餐費用，其餘用於維持市場穩定之費用，亦有附表
      1- 五 欄所示之証據可憑。
（三）「聯管會」不惜以重金添購數十輛發財車密集、持續以惡
      性低價搶走客戶逼迫妥協順從；重者，瓦斯行或分裝場老
      闆或員工遭毆打、恐嚇或威脅，並隨時面臨發生瓦斯行遭
      砸店、貨車遭丟汽油彈縱火等惡性行為，有刑事警察局移
      送書（91年12月12日刑偵一（一）字第09100319586 號）
      及台北市公會理事長劉正次證詞、檢舉人指稱內容可証。
      又因分裝廠間所組成之北管會也有支付每公斤數角之權利
      金給廖良謙等人作為保護費，這些保護費係由分裝廠向各
      地區瓦斯行所收取之每公斤0.5 元權利金中支付，北管會
      之分裝場業者，在整合過程中，也均有參與協調穩定市場
      秩序，並非只是黑道和瓦斯行間之談判而已（詳見附表1-
      七-1,2欄之証詞），王博常、陳進棋之命案，自難謂與本
      件聯合行為全無關連，原告縱未親自參與前揭刑事案件，
      但其確有參加桃管會組織，由各會員繳交高額款項匯入桃
      管會聯名帳戶，配合組織運作，並坐享聯合行為之成果，
      其對前揭刑事案件即不能以未親自參與而置身事外。
（四）無論原告究為「主導者」或「配合者」，其企圖以參與本
      案聯合行為以遂行限制市場競爭之動機，均應列為惡性重
      大，原處分此部分認定自無違誤。
四、被告認原告「２違法行為之目的及預期利益」為「A ，無論
    是否為預謀，但預期不當利益大(0.9) 」，並無違誤：
    原告雖主張本項與「違法行為之動機」重複認列計分，且公
    平交易法施行細則第36條第1 項第1 款規定為「違法行為之
    動機、目的及預期之不當利益」，應綜合予以考量云云，惟
    查：
（一）第1 項「違法行為之動機」無論係字義上或概念上均與本
      項「違法行為之目的及預期利益」不同，自無重複認列計
      分。
（二）涉案之相關業者為了穩固並分享利益，由分裝同業成立包
      括「北管會」、「桃管會」及負責維護市場秩序「5 人小
      組」之嚴密性組織，建置一套通報系統及相互監督機制，
      從事定期集會並依各業者之灌氣規模繳交市場安定基金，
      限制交易對象、分配氣量，並給予灌氣數量較少之小場補
      貼，以避免同業間因互搶客戶造成競爭而危及彼此利益，
      其「違法行為之目的及預期利益」自屬重大，原處分此部
      分認定自無違誤。
五、被告認原告「３違法行為對交易秩序危害程度」為「A 極嚴
    重(1.8) 」，並無違誤：
    原告雖主張系爭聯合行為對市場競爭機能影響有限，且運裝
    費用長期處於競爭激烈，業者收費均遠低退輔會液供處80年
    間核定之每公斤3.62元標準，其調漲價格並未危害交易秩序
    云云。惟查：
（一）本案相關業者為了穩固並分享利益，成立包括「北管會」
      、「桃管會」及負責維護市場秩序「5 人小組」之嚴密性
      組織，建置相互監督機制，從事定期集會並依各業者之灌
      氣規模繳交市場安定基金，限制交易對象、分配氣量，並
      給予灌氣數量較少之小場補貼，以避免同業間因互搶客戶
      造成競爭而危及彼此利益。
（二）涉案業者所繳交之資金超過1 億元以上，有附表1-三、四
      欄所示之証據可証，其中半數以各種名義用於補貼，少數
      用於聚餐費用，其餘用於維持市場穩定之費用，亦有附表
      1- 五欄所示之証據可憑。
（三）「聯管會」不惜以重金添購數十輛發財車密集、持續以惡
      性低價搶走客戶逼迫妥協順從；重者，瓦斯行或分裝場老
      闆或員工遭毆打、恐嚇或威脅，並隨時面臨發生瓦斯行遭
      砸店、貨車遭丟汽油彈縱火等惡性行為，有刑事警察局移
      送書（91年12月12日刑偵一（一）字第09100319586 號）
      及台北市公會理事長劉政次證詞、檢舉人指稱內容可証。
      原告縱未親自參與前揭刑事案件，但其確有參加桃管會組
      織，由各會員繳交高額款項匯入桃管會聯名帳戶，配合組
      織運作，並坐享聯合行為之成果，其對前揭刑事案件即不
      能以未親自參與而置身事外。
（四）我國公平交易法於81年2 月4 日實施後，已陸續解除桶裝
      瓦斯上、中、下游之各項管制，亦即桶裝瓦斯運裝費用之
      有效競爭價格，應回歸市場機制，原告所舉80年以前之管
      制價，顯違市場機制。原告主張退輔會液供處80年間核定
      之每公斤3.62元標準，尚不足採，原處分此部分認定並無
      違誤。
六、被告認原告「４違法行為危害交易秩序持續期間」為「A 極
    長(1.8) 」，並無違誤：
    原告雖主張各業者在88年1 月至90年7 月間，運裝費單價差
    異極大，並無原處分所稱聯合調漲至3. 5元且持續達30 個
    月之情事云云，惟查：
（一）依附表1 編號六- １、２、３欄集大公司葉林金鳳等人之
      証詞及北管會業者提供之運裝價格彙整表可知，各業者自
      88年4 月起聯合調高運裝費價格，至至90年底期間，本案
      聯合行為持續長達約33個月以上，此聯合行之「違法行為
      危害交易秩序持續期間」自屬「極長」，原處分尚無違誤
      。
（二）至違法業者調高運裝費價格縱有起落，或聯合調漲至3. 5
      元之時間未達30個月，但對「違法行為危害交易秩序持續
      期間」之評價不生影響，難謂原處分此部分之評分不實。
七、被告認原告「５違法行為所得利益」為「A 極高(1.8) 」，
    並無違誤：
    原告雖主張原處分並未列出數據佐參，片面認定之業者合理
    成本、不法利益計算方式，亦提示供業者答辯，且運裝費3.
    5 元未持續達30個月，原告並無被告所稱每公斤不當得利1.
    5 元云云。惟查：
（一）分裝場在桶裝瓦斯垂直銷售層級擁有關鍵性設施，具掌握
      通路之優勢市場地位，故分裝場之收入或利益來源可以至
      少有七項，包括大運費用（分裝場赴中油及台塑石化提氣
      之槽車運輸費用）、灌裝費用，「小運」費用（小運係指
      分裝場將灌妥之桶裝瓦斯運至瓦斯行之運費）、「灌氣時
      允許之合法誤差氣收入」、「鋼瓶回收時之殘氣收入」、
      「開立儲存證明費用」及退佣等共計七種收入，其中退佣
      為經銷商將一部份之售價折讓給分裝場，而大、小運費及
      分裝費一般合稱為運裝費，係獨立分裝場之主要收入，甚
      至分裝業者會選擇最有利之項目進行收費，以北桃而言，
      即將大運外包給同達興，另六統多選擇不含小運之大運及
      灌裝費用（即由瓦斯行自運），另依業者之操作成本來看
      （處分書第73頁），大運費用由深澳運至桃園每公斤約在
      0.35元，由桃園廠運至分裝場之大運費用約0.2 元，是以
      北部地區之大運費用平均應在0.3元以下（係以桃園廠及
      深澳站二地之大運平均成本而言），復據德基泰分裝場於
      89年5月13日爆炸後，分別委託北誼興及日華支援代灌之
      分裝費為0.4 元及.7元來看，分裝費用應在0.6 六元以下
      ，甚至為0.4 元，而德基泰向被告表示，其向客戶所收之
      大運為0.7 元，分裝費為0.5 元至0.8 元，小運皆由客
      戶自運（瓦斯行自運者一般都由分裝場扣除0.9 元小運
      ），觀諸寧揚分裝場、北部瓦斯、北誼興桃園場、桃和、
      福崗等五家分裝場均在88年4 月起，將渠等之運裝費用由
      每公斤1.9 元以下調高至3. 4元，該等未聯合調漲前之運
      裝價格1.42元至1.72元，應即為市場有效競爭價格。且此
      僅就運裝費用之利益為推估，尚不含殘氣、標準公差、退
      佣等利益（參處分書第69頁說明），被告之推估並非未列
      出數據。
（二）又分裝業者因對瓦斯行客戶之小運需付出更多成本，分裝
      業者對瓦斯行客戶多會採取讓瓦斯行自負小運，造成帳面
      上之運裝費用僅每公斤2 點多元之情形，但分裝業者實際
      獲利並未因此而減少。以未繳錢予桃管會之六統為例，在
      其對新竹苗栗31家瓦斯行客戶所收取之運裝費用中，其中
      8 家瓦斯行包含小運費用之毛利每公斤高達0.255 元－1.
      8元，而未收小運費用之23家瓦斯行客戶中，每公斤毛利
      為0.25元至1.9 元（見六統資料彙陳表），可知分裝場並
      未因瓦斯行自運而減少獲利，原告之情形亦可作同一推估
      。
（三）90年初，各業者之運裝費用雖有下滑，但因李長榮及台塑
      加入，競爭激烈，致經銷商給分裝場之退佣曾增加至每公
      斤達1.7 元以上（見原處分60頁之說明），例如經銷商寧
      揚對日華分裝場、北部瓦斯對桃和、及北誼興興對莒隆分
      裝廠在有退佣之後，運裝費用雖有調降而下滑，但加計退
      佣後之毛利更有高至每公斤4 元以上之情形，此有如附表
      3 各經銷商、分裝廠對退佣之證詞及附卷之相關資料（原
      卷號明細第１－１６及１－９北海李水樹等人陳述紀錄）
      可稽，原告自應為同一推估。可知實際上業者本次聯合行
      為之毛利每公斤達4 元以上，扣除實際成本、利潤後，原
      告於本次聯合行為中之不當利得遠高於被告之推估。更何
      況被告就業者利益、成本之推估，不可能極度精準，只能
      粗估，且業者因聯合行為所「減少利失」之利益，亦不易
      推估，其推估之過程，不必須經業者之答辯，原處分此部
      分認定並無違誤。
八、被告認原告「６違法事業之規模、經營狀況、營業額」為「
    A 高(0.9) 」，並無違誤：
    原告雖主張伊僅為一區域性營業公司，實收資本額2400萬元
    ，營業收入719 萬元、稅前純益43萬元，卻被認定為是「A
    最高等級」之事業規模，違反比例原則云云。惟查：分裝場
    之設置需有相當之門檻，一般而言設置分裝場，須投入包括
    儲槽、槽車、灌裝設備、儲存場所、瓦斯鋼瓶等固定成本所
    費不貲，且各家所投入之固定成本相去不大，故無法從資本
    額看出端倪，爰分裝場之規模以「灌氣數量」計算較符合實
    際，原處分此部分認定並無違誤。
九、被告認原告「７違法事業之市場地位」為「B 具領導地位
     (1.4)」，並無違誤：
    原告雖主張伊僅為一區域性營業公司，實收資本額2400萬元
    ，卻與萬隆、桃和、鴻奇、合發等均列為具領導地位廠商，
    違反經驗及論理法則云云，惟查如前所述，各分裝場所投入
    之固定成本相去不遠，且掌握關鍵性設施，經營規模相當，
    因此均論已具優勢市場地位，但新進者或灌氣量少者予以降
    列，原處分此部分認定自無違誤。
十、被告認原告「8.違法類型曾否導正或警示」、「9.事業或經
    營者以往違法次數」、「10. 事業或經營主體以往違法類型
    」、「11. 事業或經營者以往違法兼（間) 隔時間」，分別
    為「B 未曾導正或警示(0.3) 」、「C 初次違法(0.2) 」、
    「C 初次違法(0.2) 」、「C 初犯(0.2) 」，並無違誤：
    原告雖主張「以往未曾違法，未經導正、初犯」何以仍列入
    計分云云，惟查事業或其經營者就行為對特定市場影響認識
    能力，本較一般人為高，理論上自宜課以較高之注意義務。
    ，不能因其本身係屬初次違法，而免除其可責性。此部分計
    分僅係相較於再次違法之事業，惡性較微，可得於本裁罰表
    予以較輕之評價，而非不能計分，原處分此部分認定尚無違
    誤。
十一、被告認原告「12. 悛悔實據及配合調整之態度」為「A 不
      佳(2.0) 」，尚無違誤：
    原告主張未讓原告有答辯機會，且原告有配合接受調查及
    提供被告機關要求之資料，原告運裝費用於被告機關調查
    處分前即已調降，何來配合調整之態度不佳云云，惟查：
（一）被告在已掌握案情事實之情況下，給予原告充分答辯陳述
      機會，惟原告等卻合意串供、偽造事證並堅不吐實。
（二）以安全管理基金之繳交為例，北管會各成員（包括自稱未
      參與「互助會」之北誼興樹林場與中鼎）合計繳交之225
      萬元之捐助款係由一信營業部葉林金鳳活儲帳戶000000-0
      （係聯管會使用帳戶之一）於89年4 月13日支付，各成員
      繳交之金額幾均依當時各成員每月繳交保證金之8 折繳款
      ，其中台和32萬元、高興21萬元、聯瑞19萬元、同達興17
      萬元、陽明山聯合17萬元、北誼興樹林廠17萬元、山盟16
      萬元、六韜14萬元、集大13萬元、中鼎8 萬元、星海8 萬
      元、北桃24萬元、莒隆12萬元、安祥7 萬元，但各分裝場
      業者卻均稱其係依自身之財務狀況及意願，自行決定繳交
      金額，業者間並無事先就繳交金額為協調，惟依所認繳金
      額，與各業者每月所繳保證金呈有規律之比率關係看，益
      證各業者有合意繳交定額保證金之事實，自難認原告「12
      悛悔實據及配合調整之態度」良好，被告並非未給予原告
      陳述之機會，被告為此部分之評分時，亦不必需經原告之
      答辯，此部分原處分認定並無違誤。
十二、被告認原告「13. 綜合其他判斷」為「C 加罰1.8 分」，
      並無違誤：
    原告雖主張原處分未載明此事由，亦未舉證，且未讓原告有
    答辯說明機會云云，惟查：
（一）依公平交易法施行細則第36條第一項規定，依本法量處罰
      鍰時，應審酌一切情狀，並注意下列8 款事項。是本項綜
      合其他判斷因素，則可依個案違法情況，綜合前開1 至12
      項情節，並考量特別因素，如對社會經濟之影響，日後相
      關違法行為之遏止、限制競爭惡性輕重之別，微罪輕罰等
      特別考量，為加分或減分，以應務實。
（二）被告等偽造相關聯名帳戶帳冊：
    １、見處分書第73頁，經被告查獲北管會與桃管會相關聯名
        帳冊後，北管會為規避被告之調查遂偽造相關聯名戶資
        金帳冊，惟對帳冊相關疑點之說明自相矛盾。
    ２、桃管會相關聯名帳戶資金經被告比對發現，皆係以現金
        交易方式支出，且以帳冊已結清、銷毀等藉口拒不提供
        相關帳冊，然其對相關資金之用途及去處均無法合理解
        釋，且交代不清。
    ３、違法期間長達30個月以上；違法業者所採行成立聯管會
        之嚴密組織並引進犯罪勢力，對交易秩序戕害甚鉅，本
        項綜合判斷加罰1.8 分，自難謂違法。且被告為此部分
        之評分時，亦不必需經原告之答辯，此部分原處分認定
        並無違誤。
十三、原處分並未違反比例原則及公平原則：
    被告未依罰鍰額度表（表一）裁罰，既有其必要，則二個裁
    罰金額標準所生之結果亦可能相異，原處分依裁罰表（二）
    之標準，以原告月均灌氣量未逾700 公噸，違法持續期間超
    過30個月，粗估限制競爭利益之不當利得（或避免所失利益
    ）達3,000 萬元及為主導者，得出最終罰鍰金額960 萬元，
    只是依裁罰表（二）標準必然之結果，且較被告依據裁處罰
    鍰額度表試算出原擬金額為低，尚無違反比例原則、平等原
    則之情事。
十四、原處分並無差別待遇：
    原告雖舉出臺灣中油及台塑石化等業者聯合行為處分案與
    本件間之罰鍰金額為比較，認被告對本件罰鍰過高，違反平
    等原則云云，惟查：
（一）台灣中油與台塑石化聯合漲價案之行為，係屬透過媒體放
      話以交換訊息之促進行為，且究台灣中油之價格本由政府
      訂定，當具市場地位之台灣中油對外宣佈調漲價格時間與
      幅度，台塑石化據以追隨，該等行為雖屬聯合行為，惟渠
      等違法行為對交易秩序危害程度等與本案違法手段、目的
      等情狀尚屬有間。對照本件，外有犯罪組織及地方民代背
      景，內有嚴密組織（5 人小組及定期集會）及同業間相互
      制裁措施（繳付保證金，迄今款項流向不明，集資補貼對
      付新崙分裝廠）及各地區之桶裝瓦斯市場運作，以達壟斷
      市場之效果，甚至發生多起刑事案件（王伯常疑以低價銷
      售不服北管會運作遭槍擊身亡，陳進祺前市議員遭槍擊身
      故前，參與北投士林瓦斯圍事案、汐止瓦斯行遭砸店、北
      市信義區友人瓦斯行車輛遭縱火等案），該手法不僅惡劣
      ，且不當利得更高達10億元以上，與前揭中油、台塑聯合
      行為之違法狀況、對市場秩序之破壞程度、獲利均顯然有
      別，自不可能為相同之處置。
（二）原告縱未親自參與前揭刑事案件，但參加桃管會組織，繳
      交高額款項匯入桃管會聯名帳戶，配合組織運作，其提供
      經費於前，坐享聯合行為之成果於後，對前揭刑事案件即
      不能以未參與而置身事外。
十五、從而，原處分並無不法，訴願決定予以維持，亦稱正確。
    原告徒執前詞，訴請撤銷，為無理由，應予駁回。
肆、兩造其餘攻擊防禦方法均與本件判決結果不生影響，故不逐
    一論述，併此敘明。
據上論結，本件原告之訴為無理由，爰依行政訴訟法第98條第1
項前段，判決如主文。
中    華    民    國    97    年    11     月    5    日
                    臺北高等行政法院第二庭
                              審判長法  官  徐瑞晃
                                    法  官  陳金圍
                                    法  官  畢乃俊
上為正本係照原本作成。
如不服本判決，應於送達後20日內，向本院提出上訴狀並表明上
訴理由，如於本判決宣示後送達前提起上訴者，應於判決送達後
20日內補提上訴理由書（須按他造人數附繕本）。
中    華    民    國    97    年    11     月    5    日
                                    書記官  陳圓圓


司法院資訊處製作；財團法人民間司法改革基金會備份。
